【裁判字號】    97,訴,470
【裁判日期】    970923
【裁判案由】    偽造文書
【裁判全文】
臺灣嘉義地方法院刑事判決               97年度訴字第470號
公  訴  人  臺灣嘉義地方法院檢察署檢察官
被      告  甲○○
選任辯護人  蔡碧仲律師
            蕭道隆律師
上列被告因偽造文書案件，經檢察官提起公訴（九十七年度偵字
第四五五三號），本院判決如下：
    主  文
甲○○行使變造私文書，足以生損害於公眾及他人，處有期徒刑
陸月，如易科罰金，以新臺幣壹仟元折算壹日。
    犯罪事實
一、甲○○為執業律師，係陳瓊鴻涉嫌違反公職人員選舉罷免法
    案，於偵查中委任之辯護人。甲○○於民國九十七年一月十
    六日上午某時許，接獲陳瓊鴻電知，旋赴嘉義縣警察局刑警
    大隊偵一隊陪詢，並經陳瓊鴻告知其所涉嫌行賄而交與柯明
    珠之新台幣（下同）五千元，為柯明珠之父柯振躍代其向嘉
    義縣義竹鄉農會（下稱義竹鄉農會）貸款之每月應繳本息，
    並提出六份繳息通知單予甲○○檢視。詎甲○○審閱後發現
    該六份通知單，其中三份合計應繳金額為四千一百餘元，其
    餘三份金額僅有百位數字，均與陳瓊鴻陳述之每月本息約四
    千五百餘元金額不符，經詢問陳瓊鴻亦無法解釋，深怕檢察
    官認金額與陳瓊鴻抗辯內容不符，無法採信而當庭聲請羈押
    陳瓊鴻，乃於同日中午某時許，在上開刑警大隊辦公室，明
    知該繳息通知單係用以補強陳瓊鴻抗辯之證據，且其非上揭
    繳息通知單之改作權人，仍基於變造私文書及刑事證據，並
    持之行使之故意，未經義竹鄉農會或承辦人員之同意或授權
    ，接續擅自將附件三份繳息通知單之「計息本金」、「應繳
    利息」、「應繳本金」、「合計應繳金額」等欄之數目後，
    以黑色原子筆手寫方式變更加載「０」，以符合陳瓊鴻所述
    之月還款數目四千五百餘元（變更後之金額詳如附件）。俟
    於同日下午三時許，於陳瓊鴻進入臺灣嘉義地方法院檢察署
    偵查庭，接受檢察官偵訊前，將該等內容已變更之繳息通知
    單交付不知情之陳瓊鴻，經陳瓊鴻當庭提出交付檢察官而行
    使之，欲使檢察官相信陳瓊鴻有繳交附件繳息通知單所列之
    相同本息與柯振躍，用以補強陳瓊鴻所述其交與柯明珠之五
    千元，非賄款而係義竹鄉農會借款本息之可信性，而足生損
    害於該農會對於債權管理之正確性及影響檢察官偵查之方向
    ，嗣陳瓊鴻經檢察官偵查終結提起公訴，於本院就陳瓊鴻涉
    嫌賄選案件進行準備程序，始由公訴檢察官發覺繳息通知單
    有異而查獲。
二、案經臺灣嘉義地方法院檢察署檢察官自動檢舉偵查起訴。
    理  由
一、證據能力部分：
    按被告以外之人於審判外之陳述，雖不符刑事訴訟法第一百
    五十九條之一至第一百五十九條之四之規定，而經當事人於
    審判程序同意作為證據，法院審酌該言詞陳述或書面陳述作
    成時之情況，認為適當者，亦得為證據。當事人、代理人或
    辯護人於法院調查證據時，知有第一百五十九條第一項不得
    為證據之情形，而未於言詞辯論終結前聲明異議者，視為有
    前項之同意，刑事訴訟法第一百五十九條之五定有明文。查
    本件被告及其辯護人於言詞辯論終結前，對於下述本院採為
    認定犯罪事實依據之各項證據之證據能力，均未聲明異議，
    復經本院於審理時逐一提示予被告及辯護人表示意見，本院
    審酌該等證據之取得過程並無瑕疵，與本案待證事實間復具
    有相當之關聯性，以之為本案證據並無不當，自得採為本件
    認定事實之基礎，合先敘明。
二、訊據被告甲○○雖坦認有將附件所示陳瓊鴻提出之三份義竹
    鄉農會繳息通知單，其上「計息本金」、「應繳利息」、「
    應繳本金」、「合計應繳金額」等欄之數目後，以黑色原子
    筆手寫方式加載「０」，然矢口否認有何行使變造私文書、
    使用變造證據之犯行，辯稱：(一)義竹鄉農會繳息通知單，並
    非文書、關係他人刑事案件之證據，為僅供閱覽不具通信性
    質之文件，客觀上不該當私文書、關係他人刑事被告案件之
    證據；(二)被告其上加載「０」之行為，亦不符變造之概念，
    實際上為被告提醒自己及檢察官注意，並表達自己認知判斷
    ，應為被告製作之另一文書；(三)且被告並無變造私文書、他
    人刑事被告案件證據之故意，而係誤認義竹鄉農會繕打錯誤
    ，本於盡到辯護律師應盡之義務，且積極想要幫助檢察官得
    出與事實相符之心證，主觀上並無任何犯意；(四)又在該繳息
    通知單上加載「０」，並不影響義竹鄉農會內部對借款資料
    之控管，對公眾及他人並不生損害，係及時幫助檢察官發現
    真實，客觀上並無足生損害於公眾或他人之具體危險，反引
    導偵查機關不會因為一時無法釐清借款分為二筆，而率爾聲
    押侵害人權，被告所為是協助檢察官發現真實，應非刑法所
    欲處罰之對象云云。
三、經查：
  (一)陳瓊鴻因於第七屆立法委員選舉投票前之九十七年一月八日
    ，交付五千元與柯明珠，為檢警調查是否涉嫌賄選，被告甲
    ○○於九十七年一月十六日接受陳瓊鴻委任，為陳瓊鴻涉嫌
    違反公職人員選舉罷免法案件偵查中之選任辯護人，並於同
    日陪同陳瓊鴻至嘉義縣警察局、臺灣嘉義地方法院檢察署接
    受警詢及偵訊等情，此為被告所不爭執，並有嘉義縣警察局
    嘉縣警刑偵一字第0970077517號卷宗、臺灣嘉義地方法院檢
    察署九十七年度選偵字第三八號案件九十七年一月十六日偵
    訊筆錄及刑事委任書在卷可參。是被告為陳瓊鴻上揭案件偵
    查中之選任辯護人，並有陪同陳瓊鴻接受員警、檢察官詢問
    等情，即堪認定。
  (二)其次，附於陳瓊鴻被訴違反公職人員選舉罷免法案件，即九
    十七年度選偵字第三八號卷內之義竹鄉農會繳息通知單六份
    ，為被告要求陳瓊鴻提出之資料，此為被告坦承在卷（見本
    院卷第二百四十四頁）。而按刑法上所謂文書，凡外型為有
    體物，以視覺感官可見之方法，記載表意人之思想或意思於
    該有體物上者，均足當之（最高法院九十一年度台上字第四
    二三二號、九十一年度台上字第五四六一號判決可資參照）
    。故在有體物上，以文字或符號表示一定之意思、觀念或用
    意，且屬法律上或社會生活上有關係之事項，對於參與者而
    言為可以理解的思想表達附著物，並具有相當之存續性，此
    種附著物能夠同時顯示出或推斷出何人為文書之製作者，得
    彰顯何人對於所附著之意思提供保證，即為刑法概念之文書
    。查附件義竹鄉農會寄送與柯振躍之繳息通知單三紙，其上
    載明「帳號」、「繳款明細試算」、「計息起日」、「計息
    訖日」、「利率」、「期別」、「計息本金」、「應繳利息
    」、「應繳違約金」、「上期未收違約金」、「應繳本金」
    、「合計應繳金額」等各項，並於各該欄位後有相對應之數
    字等情，有附於前述陳瓊鴻被訴違反公職人員選舉罷免法案
    件之繳息通知單原本，及本院取證照片十幀在卷可佐（見本
    院卷第二百六十九頁至第二百七十一頁），是上揭繳息通知
    單其上文字表示之意思，即為製作名義人「嘉義縣義竹鄉農
    會」，就柯振躍自計息起日至計息訖日，其借款之利率、期
    別，以及計算該期間借款之計息本金、應繳利息、應繳違約
    金、上期未收違約金、應繳本金、合計應繳金額為各該金額
    ，佐以另頁並分別載明「貴戶應於96年09月10日前、96年11
    月10日前、97年01月10日前，繳清本通知單所列合計應繳金
    額，或至本會辦理全償、轉期手續，以免逾期加罰違約金」
    等情，亦有附於前述案件之繳息通知單隔頁三紙在卷可參，
    將之配合以觀，亦足以彰顯義竹鄉農會表示柯振躍應於所定
    日期前，繳納通知單所列合計應繳金額，或全額清償，逾期
    即收取違約金等，是該等文字均係義竹鄉農會表示一定之意
    思，對於一般人而言均能理解，且其上記載之內容，表彰柯
    振躍各期積欠款項與應還款金額，足以與日常生活權利義務
    事項發生關連，而屬社會生活上有關係之事項，自屬刑法概
    念之「文書」無訛。被告雖以上揭繳息通知單為印刷品、無
    嘉義縣義竹鄉農會之大小章，性質上屬觀念通知等，據以抗
    辯非屬「文書」。然刑法之「文書」概念，本即無須有製作
    名義人本人親自簽名、蓋印，一般參與者可自該有體物內容
    上知悉何人為文書製作者即已足，上揭繳息通知單均有載明
    「義竹鄉農會繳息通知單」，並於寄件人欄有記載「嘉義縣
    義竹鄉農會本會寄」，已足以彰顯製作名義人，不因有無蓋
    印而致名義人不明。且是否符合刑法上之文書，與是否為印
    刷品無涉。再者，刑法之「文書」，其內容僅需得以表示其
    用意之證明，而具有法律上或社會生活上有關係之事項，即
    重點在於得以彰顯表意人之「意思」，而非侷限於內容係屬
    民法概念之「意思表示」，是被告抗辯本案義竹鄉農會繳息
    通知單非屬文書，顯屬無據。
  (三)又刑法第一百六十五條偽造、變造、湮滅或隱匿關係他人刑
    事被告案件之證據，只要在刑事訴訟中可以作為認定犯罪事
    實之基礎以及裁量刑罰之資料者，即為刑事證據，而於證據
    係有利或不利於刑事被告，則非所問。查附件所示義竹鄉農
    會繳息通知單三份，係被告要求陳瓊鴻提出，業如前述，而
    該案件經員警查獲陳瓊鴻於九十七年一月八日交付柯明珠五
    千元，柯明珠於同年一月十日警詢筆錄陳稱陳瓊鴻交付之五
    千元為賄選款項等情，有前述警卷之柯明珠調查筆錄可參，
    故陳瓊鴻是否涉及賄選一案，就所交付之五千元款項用途為
    何，即為全案調查重點。而陳瓊鴻於九十七年一月十六日警
    詢、檢察官偵訊時，均供稱所交付之款項用途係為償還柯明
    珠之父柯振躍代其向農會借款之本息，並提出義竹鄉農會之
    繳息通知單作為憑據，此觀陳瓊鴻於九十七年度選偵字第三
    八號之偵訊及警詢筆錄自明。而刑事證據本即有直接證據、
    間接證據，實體證據、彈劾證據等各項，各項證據之證據價
    值亦有高低之差，附件繳息通知單雖非證明前述五千元用途
    之直接證據，然可證明柯振躍與義竹鄉農會有借貸關係、還
    款金額之事實，對於陳瓊鴻交與柯明珠五千元之用途，是否
    為償還農會貸款即為間接證據。故於刑事追訴機關業已開始
    偵查陳瓊鴻是否涉及賄選之刑事程序，該繳息通知單可證明
    柯振躍與義竹鄉農會有借貸關係及每月還款金額，而得以補
    強陳瓊鴻所稱五千元係償還農會貸款供述之可信性，自屬對
    於陳瓊鴻有利，可作為認定陳瓊鴻不構成犯罪事實基礎之證
    據。況被告於本院審理時供稱：（陳瓊鴻為何把這六張繳息
    通知單交給你？）因為警察從布袋分局把我們載往縣警局時
    ，在車上陳瓊鴻就跟我提到，該案辯護的情形，他提到交給
    柯明珠的五千元是他請柯振躍去義竹農會借款每月繳款的四
    千五百多元，我跟他提起用說的不算，要去農會拿資料，或
    是請柯振躍提出證明文件‧‧‧」等語（見本院卷第二百四
    十四頁）；證人陳瓊鴻於檢察官偵訊時亦證稱：繳息通知單
    是律師要我們提出來給檢察官當證據等語（見九十七年度他
    字第八二八號卷第二十八頁）。是被告經陳瓊鴻告知基本案
    情後，亦要求陳瓊鴻需提出相關資料呈交承辦檢察官，其目
    的顯係為提高陳瓊鴻辯解可信性，自屬關係陳瓊鴻刑事案件
    之證據。被告雖抗辯繳息通知單不足以證明民事借貸關係，
    且承辦檢察官若將之作為有利陳瓊鴻刑事案件之證據，當無
    起訴之理，據以抗辯繳息通知單非屬陳瓊鴻刑事案件之證據
    云云。然附件繳息通知單依其上記載之內容，非不得證明柯
    振躍與義竹鄉農會有借貸關係，一般案件審理雖多會再向金
    融機構調閱借據等相關資料，僅係為使證據更為周全，並避
    免當事人提出之證據遭更動。其次，陳瓊鴻涉嫌違反公職人
    員選舉罷免法案件，經承辦檢察官提起公訴，係本於其偵查
    中所獲致之各項有利、不利證據，綜合評價而為之判斷，非
    謂檢察官未採信陳瓊鴻之抗辯，即認全無有利陳瓊鴻之刑事
    證據存在，被告上揭抗辯，實不足採。
  (四)按刑法上所謂偽造文書，以無製作權之人製作他人名義之文
    書為要件；而變造文書，係指無權製作者，就他人所製作之
    真正文書，加以改造而變更其內容者而言，有最高法院九十
    五年度台非字第一四號判決可資參照。被告於九十七年一月
    十六日中午某時，在嘉義縣警察局刑警大隊，以黑色原子筆
    在附件三紙義竹鄉農會繳息通知單上，其中「計息本金」、
    「應繳利息」、「應繳本金」、「合計應繳金額」等欄之數
    目後，以黑色原子筆手寫方式加載「０」，於陳瓊鴻當日進
    入臺灣嘉義地方法院檢察署偵查庭接受檢察官訊問前，由被
    告將包含該三紙已加載「０」之繳息通知單交與陳瓊鴻，經
    由陳瓊鴻提交與檢察官，陳瓊鴻於交與檢察官閱覽前，不知
    附件三紙繳息通知單有加載「０」乙情，此為被告坦承在卷
    ，復據證人陳瓊鴻於檢察官偵訊時供述在卷（見前揭他字卷
    第二十八頁至第二十九頁），是被告在屬於文書及他人刑事
    被告證據之上揭三紙繳息通知單「計息本金」、「應繳利息
    」、「應繳本金」、「合計應繳金額」等欄之數字後，以黑
    色原子筆手寫方式加載「０」，並由不知情之陳瓊鴻提出向
    檢察官主張而行使，即堪認定。上揭繳息通知單雖係以電腦
    繕打，然被告在繳息通知單上加載「０」，係以與其他數字
    顏色相同之黑色筆加載，且為相同之字體（均為阿拉伯數字
    ），字型大小亦與其他數字相當，就原本義竹鄉農會所製作
    如附件所示之繳息通知單「計息本金」、「應繳利息」、「
    應繳本金」、「合計應繳金額」所代表之金額，已因被告在
    其後數字加載「０」，致數字有所改變，因此更動原本文書
    之意思，並使該證據之內容有所改變，且被告並非義竹鄉農
    會之承辦人員，非該三紙繳息通知單之製作權或改作權人，
    就該三紙繳息通知單之內容並無更動之權，其在三紙繳息通
    知單數字後加載「０」之行為，客觀上自屬無製作權人就他
    人製作之真正文書，加以改造而變更其內容之變造行為，同
    時亦變造陳瓊鴻刑事案件之證據，被告嗣後經由陳瓊鴻將更
    改內容後之繳息通知單交與檢察官，顯已行使而用以表彰與
    事實不符之更動後內容。至被告雖抗辯其加載「０」之行為
    ，應係其個人在附件所示繳息通知單上製作之另一文書云云
    。然依上揭繳息通知單內容觀之，被告在附件所示繳息通知
    單「計息本金」、「應繳利息」、「應繳本金」、「合計應
    繳金額」等欄之數目後，以黑色原子筆手寫方式加載「０」
    ，另在更改前計息本金為「25000」之繳息通知單「應繳本
    金」、「合計應繳金額」後，除加載「０」外，尚加載「元
    」，自更改後之繳息通知單內容而言，僅能使一般參與者知
    悉製作名義人義竹鄉農會之意思，並無其他可彰顯或足以識
    別、推論由何人加載「０」之記載，亦無其他註記表示該繳
    息通知單上另有選任辯護人自身意見。且所謂另一文書應係
    在同一文件上，有不同名義人分別記載其意思表示，始屬於
    數文書，而被告在該繳息通知單「計息本金」、「應繳利息
    」、「應繳本金」、「合計應繳金額」等欄之數目後，以黑
    色原子筆手寫方式加載「０」之行為，自該繳息通知單即文
    件上，僅出現上揭更改後之數字，而非另外註記有誤寫、或
    在不更動原本文書內容之狀態下，記載其本於自身判斷而為
    之意思表示，根本難以使一般人得以理解係由不同名義人分
    別記載其意思。被告抗辯上揭加載「０」之行為，非屬變造
    行為而係其個人製作之另一文書，實係卸責之詞，不足採信
    。
  (五)再按刑法上偽造文書罪，所謂足以生損害於公眾或他人，以
    有損害之虞為已足，不以實際發生損害為必要；刑法處罰偽
    造文書罪之主旨，係在保護文書之實質的真正，雖尚以足生
    損害於公眾或他人為要件之一，亦只以有損害之虞為以足，
    有無實受損害，在所不問，且此所謂損害，亦不以經濟價值
    為限，有最高法院四十七年台上字第一九三號判例、九十三
    年度台上字第四八０九號判決可資參照。查附件所示之義竹
    鄉農會繳息通知單，被告在「計息本金」、「應繳利息」、
    「應繳本金」、「合計應繳金額」等欄之數目後，以黑色原
    子筆手寫方式加載「０」，因該繳息通知單除表示債務人需
    按期繳納其上登載之款項，該文書內容亦足以表彰義竹鄉農
    會對債務人柯振躍有該金額之債權，是被告更動數字之行為
    ，已影響義竹鄉農會對其債權管理之正確性。其次，被告使
    不知情之陳瓊鴻於檢察官偵查中提出該變動後之繳息通知單
    ，據以作為陳瓊鴻交與柯明珠之金額非賄選款項，而係該繳
    息通知單上所彰顯之農會貸款本息，故陳瓊鴻提出該繳息通
    知單，亦影響檢察官對於證據價值之判斷與偵辦方向之可能
    。被告雖抗辯因農會有電腦及其他內部控管行為，檢察官有
    偵查權限，對於農會、檢察官之偵查均無損害云云。然變造
    文書僅需足以生損害於他人、公眾之虞，本即非以事實上已
    發生損害為必要，而農會雖有電腦、內部其他控管機制，而
    不影響義竹鄉農會事實上正確之債權金額，惟變造文書是否
    足以生損害之虞，應係以該文書遭變造前後之內容而為評價
    ，而非以有無影響真實狀況作為唯一評斷標準。否則任何遭
    偽造、變造之文書，必有一真實正確之自然事實存在，則偽
    造、變造文書罪章焉有處罰之可能？再者，檢察官雖有偵查
    之權限，然被告使他人提出變造後之文書證據，於提出行使
    當時，已使檢察官當下對於證據價值之評估、偵辦方向有造
    成混淆之可能，自足以生損害。否則僅因檢察官有偵查之權
    ，即可謂任何人均可任意提出偽造、變造之文書證據，豈非
    表示偵查中無須保障文書之公共信用？被告抗辯其所為不足
    以生損害於公眾或他人，亦無足採。
  (六)按行為人對於構成犯罪之事實，明知並有意使其發生者，為
    故意，刑法第十三條定有明文。查證人陳瓊鴻於檢察官偵訊
    時證稱：「（你不知道她有更改這三份的金額？）我不知道
    ，她有問我，說好像是那個農會打錯了還是怎麼樣，我說我
    不知道」等語，業據本院勘驗上揭證人偵訊筆錄在卷可佐（
    見本院卷第二百五十九頁），而被告於偵查中供稱：當天陳
    瓊鴻拿資料給我的時候，我核對上面金額跟他所述本金二十
    五萬元，每月還四千五百多，那個數字我臨時對不起來，我
    有問他，怎麼沒有你說的數字，怎麼一個月變成二張，他說
    他也不知道等語（見本院卷第二百六十六頁）；復於本院審
    理時供稱：陳瓊鴻拿繳息通知單給我看時，我認為金額有點
    像，又沒有一張是完全像，我問他金額怎麼跟他講的四千五
    百多元沒有完全一樣，他說他也不知道，我當時還有看到另
    外三份繳息通知單，那三份金額與陳瓊鴻所述金額差更多等
    語（見本院卷第二百四十四頁至第二百四十六頁）。是依上
    揭證人陳瓊鴻證述與被告之供述，被告於更改附件繳息通知
    單前，已發現繳息通知單內容與陳瓊鴻所述之情節不符，經
    詢問陳瓊鴻後，陳瓊鴻亦無法提出解釋乙節，即堪認定。而
    被告前曾擔任法官，現為執業律師，有法律專業知識與實務
    經驗多年，對於法律構成要件瞭解程度遠高於一般民眾，其
    當事人陳瓊鴻告知交付與柯明珠之五千元，係償還以柯明珠
    之父柯振躍名義向義竹鄉農會貸款，每月為四千五百餘元，
    被告審閱陳瓊鴻委由柯振躍提出之繳息通知單後，既已發現
    其中三份金額為四千一百餘元，另三份為四百五十餘元，主
    觀上認金額無一相符，被告以其專業審視提出質疑後，陳瓊
    鴻仍未能提出合理解釋，復未表示繳息通知單有錯誤，則被
    告明知就附件繳息通知單其無改作權，主觀上既已發現當事
    人陳瓊鴻供述有值得懷疑之處，在無人表示繳息通知單有錯
    誤情形下，自行更動繳息通知單內容，使該繳息通知單內容
    接近陳瓊鴻供述情節，顯係純粹為附和當事人陳瓊鴻之陳述
    。參以被告亦坦承於更改附件繳息通知單前，並未比對六份
    繳息通知單，亦未仔細計算繳息通知單所列各項金額等語（
    見本院卷第二百四十六頁至第二百四十七頁），是被告既未
    比對、計算該繳息通知單，經詢問陳瓊鴻為何所列金額與供
    述金額不符，陳瓊鴻表示不知道等語，業如前述，是被告在
    更動繳息通知單金額前，並未受任何人不當干擾、誤導而影
    響其判斷，被告在無具體證據佐證義竹鄉農會繳息通知單有
    何錯誤情形下，其主觀有何堅強確信義竹鄉農會絕對屬誤載
    ，而得以恣意更動即將提出交與檢察官作為證據使用之文書
    內容？足見被告主觀上係為使該繳息通知單符合當事人陳瓊
    鴻之供述，而率爾予以變造使用，堪信其主觀上有變造文書
    及刑事證據之犯意甚明。
  (七)再者，被告於九十七年一月十六日陪同陳瓊鴻接受檢察官偵
    訊時，對於其有更動三份繳息通知單乙節，均未做任何表示
    ，有勘驗筆錄在卷可稽（見前述他字卷第二十二頁至第二十
    六頁），是被告主觀上若單純認為繳息通知單有誤載之情形
    ，以辯護人善盡辯護立場而言，於當事人接受偵訊時口頭向
    檢察官說明即可，何需自行更改內容？且完全沒有任何註記
    得以讓人明瞭農會有何誤載情形，甚至未對檢察官做任何說
    明、解釋，反徵被告刻意隱匿其有更動繳息通知單內容，主
    觀上顯有變造文書之故意。況被告前於本院九十七年度選訴
    字第八號案件即陳瓊鴻被訴賄選案件中，經公訴檢察官就義
    竹鄉農會繳息通知單有遭更動內容提出質疑時，被告亦具狀
    表示「當日下午三點進入地檢署偵訊時，辯護人怕檢察官認
    為金額不符，無法採信而當庭聲請羈押被告陳瓊鴻，於情急
    之下，自做主張推斷應係農會小姐打錯金額總數，故自行於
    『合計金額欄』數目後加載『０』，以符合陳瓊鴻所說之月
    還款數目」乙節，有被告九十七年五月二十三日刑事陳明狀
    在卷足憑（見本院九十七年度選訴字第八號卷第八十頁），
    顯見被告為避免委任之當事人遭檢察官聲請羈押，而將其認
    為不符之金額更改，其主觀上有變造文書之動機與故意，至
    為灼明。被告雖抗辯並無變造文書之犯意，而係單純誤認繳
    息通知單有錯誤云云，然其既有專業之法律背景，當事人亦
    未表示文書有錯誤，焉能於「情急之下」本於「自行推斷」
    ，而擅自更動即將提出做為證據之文書？豈非表示於檢察官
    偵查或法院審理中，所有人均可為符合被告說詞，並使被告
    免遭檢察官聲請羈押、為不起訴處分或使法院判決無罪，而
    自行認定可做為證據使用之他人製作文書內容，與被告所述
    不符部分，均可以「主觀上認為他人文書製作錯誤」為由，
    擅自更改他人製作之文書，改變原本證據之內容，則整個刑
    事訴訟程序，均可任人任意增刪、塗抹書證來附合被告供詞
    ，則法院何來實現公平、正義及如何發現真實。益見被告所
    辯，顯係事後卸責之詞，不足採信。
  (八)另被告再以其加載「０」之地點為警局，加載方式非精細，
    並有記載「元」字可資區別，且直接在繳息通知單上塗改可
    見心中坦蕩，並無犯罪之故意云云。然犯罪地點為何與有無
    犯罪故意本即無絕對關係，而變造文書及他人刑事證據，其
    構成要件並未規定以「使人誤信」為要件，被告當日係陪同
    陳瓊鴻接受警察偵訊，前書狀亦自承於「情急之下」自行加
    載「０」，是被告因身處環境無特殊工具可供利用，並因時
    間急迫，致所為變造非屬精細，僅係被告犯罪手法非臻純熟
    ，且係臨時起意而非預謀犯罪。再附件更改前計息本金為「
    25000」之繳息通知單，其上「應繳本金」、「合計應繳金
    額」欄位除由被告加載「０」之外，另有「元」之記載，有
    前揭繳息通知單可參，被告於本院審理時陳稱：附件更改前
    本金為「25000」之繳息通知單上，我在應繳本金「417」後
    面，本來加了三個「０」，後來我把後面二個「０」寫成「
    元」字第一劃，合計應繳金額本來寫了二個「０」，有把最
    後一個「０」改成「元」字的第一劃等語（見本院卷第二百
    四十九頁）。而觀諸該更改前本金為「25000 」之繳息通知
    單，其中應繳本金欄位及合計應繳金額欄位之「元」字第一
    劃，仔細審視確實分別係由二個「０」、一個「０」刻意描
    繪成「元」字第一劃，即被告原係更動內容為「應繳本金41
    7000」、「合計應繳金額45900」，再改成「應繳本金4170
    元」、「合計應繳金額4590元」，使人需仔細端詳始能看出
    本疑有其他「０」之記載，而其他欄位與其他繳息通知單均
    未再多載「元」字。依上揭更動方式，足見該多載之「元」
    字非被告本欲書寫，而係因一時多載「０」字，始將多載之
    「０」改成不影響文義之「元」字筆劃之一，此舉顯較可避
    免他人發現文義遭更動。若被告無變造之犯意而係其所稱之
    隨意塗鴉，則逕自將該誤寫之欄位大方以一般刪除之方式劃
    掉，重新於空白處書寫即可，何需改成「元」字刻意隱瞞多
    載「０」之情形，反徵被告主觀上係為避免他人注意，而以
    遮掩之手法更改，其辯稱無主觀犯意，實難採信。
  (九)承前各節，相互勾稽以觀，附件繳息通知單性質上屬文書及
    關係陳瓊鴻案件之刑事證據，被告明知其無改作權仍擅自更
    改內容以附和陳瓊鴻之辯解，其主觀上有變造文書及刑事證
    據之故意，並經由陳瓊鴻行使，而有損害義竹鄉農會對債權
    管理正確性及檢察官對證據價值評估、偵辦方向之可能，均
    堪認定。被告空言否認，辯稱其行為非屬行使變造私文書、
    行使變造證據，且主觀無犯意云云，顯係臨訟卸責之詞，並
    不足採。本件事證明確，被告上開犯行至堪認定，應依法論
    科。
四、核被告所為，係刑法第二百十六條、第二百十條行使變造私
    文書罪、刑法第一百六十五條使用變造證據罪。被告利用不
    知情之陳瓊鴻，將被告變造後如附件所示之繳息通知單呈交
    檢察官以遂行其犯行，為間接正犯。被告變造上揭私文書、
    刑事證據後復持以行使，變造私文書及變造證據之低度行為
    應為行使、使用之高度行為所吸收，均不另論罪。被告以一
    行為觸犯上開二罪名，為想像競合犯，應從一重之行使變造
    私文書罪處斷。另刑法第一百六十六條雖規定犯刑法第一百
    六十五條之罪，於他人刑事被告案件裁判確定前自白者，減
    輕或免除其刑。而本件被告於本院九十七年度選訴字第八號
    案件審理時，雖供稱附件繳息通知單為其加載「０」字，然
    被告於該案及本案均抗辯係因誤認繳息通知單有錯誤因此更
    改，業如前述，並經本院調閱九十七年度選訴字第八號卷宗
    核閱無誤（見該案本院卷第七十一頁之準備程序筆錄、第七
    十九頁至第八十頁之刑事陳明狀），是被告僅係坦承客觀上
    有加載「０」之行為，並未承認主觀上有犯意，與承認客觀
    犯行、主觀犯意之「自白」有異，自與上揭條文規定需自白
    犯罪始減輕或免除其刑之要件不符，併予敘明。爰審酌被告
    大學畢業，現就讀研究所之智識程度；已婚，有四名未成年
    子女，現為執業律師之生活狀況；前曾擔任法官公職，現為
    律師，身為法律專業人員，本應對於司法制度更為尊重，因
    證據與當事人供述不符，為避免其當事人遭檢察官聲請羈押
    ，即心存僥倖，臨時起意變造，對於司法顯不尊重，惟尚非
    預謀犯罪，及否認犯行之犯後態度等一切情狀，量處如主文
    所示之刑，並諭知易科罰金之折算標準。至被告變造後之繳
    息通知單三份，雖為被告犯罪所用之物，然該繳息通知單均
    為柯振躍所有，業據柯振躍、陳瓊鴻於前述九十七年度選偵
    字第三八號案件檢察官偵訊時供述在卷，自不予宣告沒收。
據上論斷，應依刑事訴訟法第二百九十九條第一項前段，刑法第
二百十六條、第二百十條、第一百六十五條後段、第五十五條、
第四十一條第一項前段，刑法施行法第一條之一第一項、第二項
前段，判決如主文。
本案經檢察官廖俊豪到庭執行職務
中    華    民    國    97    年    9     月    23    日
                  刑事第一庭  審判長法  官  蔡廷宜
                                    法  官  張志偉
                                    法  官  黃琴媛
上列正本證明與原本無異。
如不服本判決，應於判決送達後十日內向本院提出上訴狀，上訴
書狀依法應敘述具體理由，如未敘述具體理由者，應於上訴期間
屆滿後二十日內補提理由書於本院（均應附繕本）。告訴人或被
害人如對於本判決不服者，應具備理由請求檢察官上訴，其上訴
期間之計算係以檢察官收受判決正本之日期為準。
中    華    民    國    97    年    9     月    23    日
                                    書記官  李彩娥
附錄本判決論罪科刑法條：
中華民國刑法第216條
（行使偽造變造或登載不實之文書罪）
行使第 210 條至第 215 條之文書者，依偽造、變造文書或登載
不實事項或使登載不實事項之規定處斷。
中華民國刑法第210條
（偽造變造私文書罪）
偽造、變造私文書，足以生損害於公眾或他人者，處 5 年以下有
期徒刑。
中華民國刑法第165條
（湮滅刑事證據罪）
偽造、變造、湮滅或隱匿關係他人刑事被告案件之證據，或使用
偽造、變造之證據者，處2年以下有期徒刑、拘役或5百元以下罰
金。


司法院資訊處製作；財團法人民間司法改革基金會備份。
